ACORDAO-COMPLETO-2510409

ACÓRDÃO 1591/2022 ATA 7/2022 - PRIMEIRA CÂMARA

VISTOS, relatados e discutidos estes autos de Tomada de Contas Especial instaurada pelo Fundo Nacional de Desenvolvimento da Educação (FNDE) , em desfavor do Sr. Jabes Sousa Ribeiro, ex-Prefeito do Município de Ilhéus/BA (gestão 2013-2016) , em decorrência da omissão no dever de prestar contas de recursos, no valor total de R$ 108.777,50, repassados no âmbito do programa Projovem Urbano para aplicação no exercício de 2014,
ACORDAM os Ministros do Tribunal de Contas da União, reunidos em sessão da Primeira Câmara, em:
9.1. julgar irregulares as contas do Sr. Jabes Sousa Ribeiro, com fundamento nos arts. 1º, inciso I, 16, inciso III, alíneas "a" e "c", da Lei 8.443/1992, c/c os arts. 19 e 23, inciso III, da mesma Lei e com os arts. 1º, inciso I, 209, incisos I e III, 210 e 214, inciso III, do Regimento Interno do TCU, condenando-o ao pagamento das quantias a seguir especificadas, com a fixação do prazo de quinze dias, a contar da notificação, para comprovar, perante o Tribunal (art. 214, inciso III, alínea "a", do Regimento Interno do TCU) , o recolhimento da dívida aos cofres do Fundo Nacional de Desenvolvimento da Educação, atualizada monetariamente e acrescida dos juros de mora, calculados a partir das datas discriminadas, até a data do recolhimento, na forma prevista na legislação em vigor, abatendo-se, na oportunidade, valor eventualmente já ressarcido;
	Data de ocorrência
	Valor histórico (R$) 

	3/1/2014
	21.000,00

	3/6/2014
	46.777,50

	22/9/2014
	41.000,00

9.2. aplicar ao Sr. Jabes Sousa Ribeiro a multa prevista no art. 57 da Lei 8.443/1992, c/c o art. 267 do Regimento Interno do TCU, no valor de R$ 17.000,00 (dezessete mil reais) , fixando-lhe o prazo de quinze dias, a contar da notificação, para que comprove, perante o Tribunal (art. 214, inciso III, alínea "a", do Regimento Interno do TCU) , o recolhimento da dívida aos cofres do Tesouro Nacional, atualizada monetariamente desde a data deste Acórdão até a data do efetivo recolhimento, se paga após o vencimento, na forma da legislação em vigor;
9.3. autorizar, desde logo, a cobrança judicial das dívidas, caso não atendida a notificação, na forma do disposto no art. 28, inciso II, da Lei 8.443/1992;
9.4. enviar cópia deste Acórdão à Procuradoria da República no Estado da Bahia, nos termos do § 3º do art. 16 da Lei 8.443/1992, c/c o § 7º do art. 209 do Regimento Interno do TCU.

Tomada de Contas Especial instaurada pelo Fundo Nacional de Desenvolvimento da Educação em razão de omissão no dever de prestar contas, para atendimento ao PROJOVEM URBANO, exercício 2014, função EDUCAÇÃO.

Primeira Câmara

Prefeitura Municipal de Ilhéus/BA.

3. Responsável: Jabes Sousa Ribeiro, ex-Prefeito (XXX.789.465-XX).

13.1. Ministros presentes: Walton Alencar Rodrigues (Presidente), Vital do Rêgo e Jorge Oliveira.
13.2. Ministro-Substituto convocado: Augusto Sherman Cavalcanti (Relator).

ACORDAO-COMPLETO-2580716

Acórdão 2917/2023 - Primeira Câmara

ACORDAO-COMPLETO-2535040

Acórdão 3380/2022 - Primeira Câmara

AUGUSTO SHERMAN

Adoto, como relatório, a instrução elaborada e aprovada no âmbito da SecexTCE, que foi endossada pelo MP/TCU (peças 58/61) .
"Cuidam os autos de tomada de contas especial instaurada pelo Fundo Nacional de Desenvolvimento da Educação (FNDE) , em desfavor do Sr. Jabes Sousa Ribeiro, prefeito municipal de Ilhéus/BA na gestão 2013-2016, em razão da omissão no dever de prestar contas dos recursos repassados no âmbito do Projovem Urbano, exercício 2014.
HISTÓRICO
Em 18/12/2018, com fundamento na IN/TCU 71/2012, alterada pela IN/TCU 76/2016 e DN/TCU 155/2016, o dirigente do Fundo Nacional de Desenvolvimento da Educação autorizou a instauração da tomada de contas especial (peça 1) . O processo foi registrado no sistema e-TCE com o número 1193/2019.
Os recursos repassados pelo FNDE ao município de Ilhéus/BA, no âmbito do Projovem Urbano, exercício 2014, totalizaram R$ 108.777,50 (peça 6) . 
O fundamento para a instauração da tomada de contas especial, conforme consignado na matriz de responsabilização elaborada pelo tomador de contas, foi a constatação da seguinte irregularidade: 
Não comprovação da boa e regular aplicação dos recursos federais repassados à Prefeitura Municipal de Ilhéus - BA, em face da omissão no dever de prestar contas dos valores transferidos, no âmbito do PROJOVEM URBANO, no exercício de 2014, cujo prazo encerrou-se em 2/12/2016.
O responsável arrolado na fase interna foi devidamente comunicado e, diante da ausência de justificativas suficientes para elidir a irregularidade e da não devolução dos recursos, instaurou-se a tomada de contas especial.
No relatório (peça 15) , o tomador de contas concluiu que o prejuízo importaria no valor original de R$ 108.777,50, imputando-se a responsabilidade ao Sr. Jabes Sousa Ribeiro, prefeito municipal de Ilhéus/BA na gestão 2013-2016, na condição de gestor dos recursos. 
Em 3/9/2019, a Controladoria-Geral da União emitiu o relatório de auditoria (peça 16) , em concordância com o relatório do tomador de contas. O certificado de auditoria e o parecer do dirigente do órgão de controle interno concluíram pela irregularidade das presentes contas (peças 17 e 18) .
Em 11/9/2019, o ministro responsável pela área atestou haver tomado conhecimento das conclusões contidas no relatório e certificado de auditoria, bem como do parecer conclusivo do dirigente do órgão de controle interno, manifestando-se pela irregularidade das contas, e determinou o encaminhamento do processo ao Tribunal de Contas da União (peça 19) .
Na instrução inicial (peça 23) , analisando-se os documentos nos autos, concluiu-se pela necessidade de realização de citação e audiência para as seguintes irregularidades: 
1.1. Irregularidade 1: não comprovação da boa e regular aplicação dos recursos federais repassados ao município de Ilhéus - BA, em face da omissão no dever de prestar contas dos valores transferidos, no âmbito do PROJOVEM URBANO, no exercício de 2014, cujo prazo encerrou-se em 2/12/2016.
1.1.1. Evidências da irregularidade: documentos técnicos presentes nas peças 1 a 8 e 10.
1.1.2. Normas infringidas: art. 37, caput, c/c o art. 70, parágrafo único, da Constituição da República Federativa do Brasil; art. 93, do Decreto-lei 200/1967; art. 66, do Decreto 93.872/1986;  Resolução CD/FNDE nº 8, de 16/4/2014.
1.2. Débitos relacionados ao responsável Jabes Sousa Ribeiro (CPF XXX.789.465-XX) :
	Data de ocorrência
	Valor histórico (R$) 

	30/12/2013
	21.000,00

	30/5/2014
	46.777,50

	23/9/2014
	41.000,00

1.2.1. 	Cofre credor: Fundo Nacional de Desenvolvimento da Educação.
1.2.2. 	Responsável: Jabes Sousa Ribeiro (CPF XXX.789.465-XX) .
1.2.2.1. Conduta: não demonstrar a boa e regular aplicação dos recursos federais recebidos e geridos por meio do instrumento em questão, no exercício de 2014, em face da omissão na prestação de contas, cujo prazo encerrou-se em 2/12/2016.
1.2.2.2. Nexo de causalidade: a conduta descrita impediu o estabelecimento do nexo causal entre as possíveis despesas efetuadas com os recursos recebidos, no âmbito do instrumento em questão.
1.2.2.3. Culpabilidade: não há excludentes de ilicitude, de culpabilidade e de punibilidade; é razoável supor que o responsável tinha consciência da ilicitude de sua conduta; era exigível conduta diversa da praticada, qual seja, desincumbir-se do seu dever por meio da apresentação da prestação de contas no prazo e forma devidos. 
Encaminhamento: citação.
1.3. Irregularidade 2: não cumprimento do prazo originalmente estipulado para prestação de contas do PROJOVEM URBANO, cujo prazo encerrou-se em 2/12/2016.
1.3.1. Evidências da irregularidade: documentos técnicos presentes nas peças 1 a 8 e 10.
1.3.2. Normas infringidas: art. 37, caput, c/c o art. 70, parágrafo único, da Constituição da República Federativa do Brasil; art. 93, do Decreto-lei 200/1967; art. 66, do Decreto 93.872/1986;Resolução CD/FNDE nº 8, de 16/4/2014.
1.3.3. Responsável: Jabes Sousa Ribeiro (CPF XXX.789.465-XX) .
1.3.3.1. Conduta: descumprir o prazo originalmente estipulado para prestação de contas dos recursos federais recebidos à conta do instrumento em questão, o qual se encerrou em 2/12/2016.
1.3.3.2. Nexo de causalidade: a conduta descrita impediu o estabelecimento do nexo causal entre as possíveis despesas efetuadas com os recursos recebidos, no âmbito do instrumento em questão, no exercício de 2014.
1.3.3.3. Culpabilidade: não há excludentes de ilicitude, de culpabilidade e de punibilidade; é razoável supor que o responsável tinha consciência da ilicitude de sua conduta; era exigível conduta diversa da praticada, qual seja, desincumbir-se do seu dever por meio da apresentação da prestação de contas no prazo e forma devidos. 
Encaminhamento: audiência.
Em cumprimento ao pronunciamento da unidade (peça 25) , foram efetuadas citação e audiência do responsável, como segue:
	Comunicação: Ofício 1292/2020 - Seproc (peça 27) 
Data da Expedição: 30/1/2020
Data da Ciência: não houve (endereço insuficiente) (peça 28) 
Observação: Ofício enviado para o endereço do responsável, conforme pesquisa realizada na base de dados da Receita Federal (peça 26) .
	
	Comunicação: Ofício 6823/2020 - Seproc (peça 30) 
Data da Expedição: 16/3/2020
Data da Ciência: não houve (número inexistente) (peça 31) 
Observação: Ofício enviado para o endereço do responsável, conforme pesquisa realizada na base de dados do Renach  (peça 29) .
	
	Comunicação: Ofício 25603/2020 - Seproc (peça 35) 
Data da Expedição: 8/6/2020
Data da Ciência: não houve (número inexistente) (peça 37) 
Observação: Ofício enviado para o endereço do responsável, conforme pesquisa realizada na base de dados do TSE (peça 33) .
	
	Comunicação: Edital 0792/2020 - Seproc (peça 34) 
Data da Publicação: 5/6/2020 (peça 36) 
Fim do prazo para a defesa: 23/6/2020
	
	Comunicação: Ofício 37797/2020 - Seproc (peça 43) 
Data da Expedição: 24/7/2020
Data da Ciência: 29/9/2020 (peça 44) 
Nome Recebedor: Manuel M. Barbosa
Observação: Ofício enviado para o endereço do responsável, conforme procuração apresentada ao TCU (peça 39) .
Fim do prazo para a defesa: 14/10/2020
	
Conforme despacho de conclusão das comunicações processuais (peça 55) , as providências inerentes às comunicações processuais foram concluídas. 
Em 14/10/2020, o responsável, através de seus advogados (procuração à peça 45) , apresentou suas alegações de defesa/razões de justificativa (peças 46-54) , a seguir sintetizadas e analisadas.
EXAME TÉCNICO
O responsável informa que a prestação de contas não foi apresentada porque o prefeito atual está dificultando a entrega dos documentos, que se encontram nos arquivos do município, tendo fornecido apenas os extratos bancários e a relação de processos de pagamento, anexos à defesa, sendo que os processos de pagamento, indispensáveis à comprovação da aplicação dos recursos, ainda estão nos arquivos municipais e seriam necessários mais noventa dias para ter acesso a essa documentação.
Ocorre que, passados mais de dez meses desde a apresentação das alegações de defesa, o responsável não apresentou nenhum documento adicional a esta Corte e não apresentou a prestação de contas ao FNDE (peça 57) .
Deve-se salientar que o prazo para apresentação da prestação de contas (2/12/2016) expirou na gestão do Sr. Jabes Sousa Ribeiro, prefeito municipal de Ilhéus/BA na gestão 2013-2016, razão pela qual, considerando que as contas deveriam ter sido prestadas no seu mandato, não prosperam os argumentos de que a causa da omissão foi a não disponibilização dos documentos por parte de seu sucessor.
Em relação à alegada dificuldade de acesso aos arquivos da prefeitura ou à falta de disponibilização dos documentos necessários à prestação de contas, por desavenças políticas, não é demais lembrar que os gestores podem se valer da ação de exibição de documentos perante o Judiciário, diante da resistência injustificada ao fornecimento dos elementos necessários à prestação de contas, conforme já pontuado pelo TCU em vários de seus julgados (vide Acórdão 7251/2016-TCU-Segunda Câmara, 5714/2017 - TCU - Primeira Câmara, 619/2014 - TCU - Primeira Câmara e 3039/2011 - TCU - Segunda Câmara) .
O responsável invoca precedente deste Tribunal (Acórdão 6677/2020-TCU-Primeira Câmara, Relator Vital do Rêgo, 16/6/2020) , o qual não se aplica ao caso concreto, conforme análise realizada a seguir.
Segue abaixo excerto do voto condutor do referido acórdão:
O recorrente afirmou também que toda a documentação necessária à comprovação da boa e regular gestão dos recursos públicos federais tratados aqui foi deixada em poder da prefeitura em 31/12/2016, que não foi devidamente apresentada ao FNDE por negligência ou má-fé do prefeito que o sucedeu e, para comprovar o fato, juntou tal documentação aos presentes autos.
Após analisar as razões recursais e os documentos entregues a título de prestação de contas, tais como comprovantes de transferências e notas fiscais, a Secretaria de Recursos (Serur) concluiu serem eles suficientes para atestar que os recursos repassados pelo FNDE foram corretamente aplicados no objeto do Programa Brasil Alfabetizado.
A unidade técnica avaliou a pertinência dos serviços descritos nas notas fiscais e os comprovantes de transferência de recursos para pagamento desses serviços. Concluiu que os objetos das notas fiscais eram compatíveis com os gastos permitidos no âmbito do Programa Brasil Alfabetizado (transporte escolar, testes cognitivos, materiais escolares, didáticos, pedagógicos, literários e para alfabetizadores) e que os recursos das transferências para pagamento de tais notas saíram da conta corrente na qual o Fundo Nacional de Desenvolvimento da Educação creditou os valores tratados nesse processo.
Em primeiro lugar, naquela ocasião, decidiu-se sobre situação diversa da tratada nos presentes autos, já que o prazo para prestação de contas havia expirado no mandato seguinte ao do gestor responsável para aplicação dos recursos transferidos. No presente caso, o dever de prestar contas recaiu no mandato do responsável pela gestão dos recursos federais.
Ademais, por meio do referido acórdão, o TCU decidiu acolher as alegações de recurso do responsável porque ele juntou aos autos documentação completa quanto à regular aplicação dos recursos transferidos, tendo apresentado, inclusive, cópia de notas fiscais. No caso concreto, o responsável juntou documentos incapazes de demonstrar o nexo que deve existir entre as verbas repassadas e as despesas supostamente realizadas. Anexou apenas cópias do extrato bancário e pretensa relação de pagamentos que não permitem identificar se as despesas foram realizadas na execução do programa.
Aliás, a documentação encaminhada não atende aos requisitos previstos na Resolução CD/FNDE 2/2012 para atender minimamente ao dever de prestar contas, como segue:
Art. 2º A entrega das prestações de contas ocorrerá com a inserção, no SiGPC, das informações previstas nas respectivas resoluções que instituíram os repasses, as quais deverão ser suficientes para:
I. elaboração do relatório do cumprimento do objeto e dos benefícios alcançados, declarando a realização dos objetivos a que se propunha;
II. elaboração da relação de bens ou serviços;
III. elaboração da relação de despesas e pagamentos, com a indicação do respectivo credor;
IV. conciliação bancária;
V. outras demonstrações da execução dos recursos; e
VI. anexação, quando for o caso, de cópias de documentos digitalizados/escaneados, como por exemplo:
a. extrato bancário; 
b. fotos; 
c. Guia de Recolhimento da União; 
d. termo de aceitação definitiva da obra; 
e. despacho adjudicatório e homologação das licitações realizadas ou justificativa para sua dispensa ou inexigibilidade; 
f. faturas;
g. recibos; 
h. notas fiscais; ou 
i. qualquer outro documento comprobatório da aplicação dos recursos.
Ressalta-se que o programa em questão exige comprovação da execução física, ou seja, comprovação do atingimento dos objetivos e metas que se pretende atingir com a política pública descentralizada. A omissão no dever de prestar contas impediu tal avaliação da execução física indispensável para comprovação do regular emprego dos recursos confiados ao responsável.
É importante esclarecer que o responsável poderia ter obtido senha e efetuado a prestação de contas diretamente ao FNDE, via Sistema SiGPC, ainda que de forma intempestiva.
O FNDE, em seu portal na internet, informa que o ex-gestor não perde o acesso ao SiGPC, ou seja, a senha de acesso permanece inalterada para que seja possível visualizar as notificações encaminhadas pelo FNDE e enviar a prestação de contas dos recursos que por ele tenham sido executados, como segue:
Mesmo sendo possível cadastrar diversos usuários, o envio da prestação de contas por meio do SiGPC - Contas Online é de responsabilidade tanto do (s) ex-gestor (es) elencado (s) no rol de responsáveis da Transferência quanto do atual gestor em respeito ao princípio da continuidade administrativa. Cumpre-nos esclarecer que o ex-gestor não perde o acesso ao SiGPC, a senha de acesso permanece inalterada para que seja possível proceder a visualização de notificações encaminhadas pelo FNDE e enviar prestação de contas dos recursos por ele tenham sido executados.  Caso o ex-gestor não possua mais a senha de acesso basta utilizar a funcionalidade 'esqueci minha senha' que a senha será encaminhada para o e-mail cadastrado por ele no 'Primeiro Acesso'. É importante verificar se o e-mail está correto, caso não esteja deverá solicitar alteração através do e-mail: senha.sigpc.@fnde.gov.br. (https://www.fnde.gov.br/acoes/prestacao-de-contas/area-para-gestores/como-acessar-o-sigpc) 
Assim, verifica-se que os argumentos de defesa não foram suficientes para elidir a irregularidade pela qual está sendo responsabilizado o Sr. Jabes Sousa Ribeiro, de forma que devem ser rejeitados.
Não há elementos para que se possa efetivamente aferir e reconhecer a ocorrência de boa-fé na conduta do Sr. Jabes Sousa Ribeiro, podendo este Tribunal, desde logo, proferir o julgamento de mérito pela irregularidade das contas, conforme os termos do art. 202, §§ 2º e 6º,  do Regimento Interno do TCU, condenando-o ao débito apurado e aplicando-lhe a multa prevista no art. 57 da Lei 8.443/1992.
Prescrição da Pretensão Punitiva
Vale ressaltar que a pretensão punitiva do TCU, conforme Acórdão 1441/2016-TCU-Plenário, Relator Min. Benjamin Zymler, que uniformizou a jurisprudência acerca dessa questão, subordina-se ao prazo geral de prescrição indicado no art. 205 do Código Civil, que é de dez anos, contado da data de ocorrência da irregularidade sancionada, nos termos do art. 189 do Código Civil, sendo esse prazo interrompido pelo ato que ordenar a citação, a audiência ou a oitiva do responsável.
No caso em exame, não ocorreu a prescrição, uma vez que a irregularidade sancionada ocorreu em 3/12/2016, e o ato de ordenação da citação ocorreu em 26/1/2020.
Cumulatividade de multas 
Quanto à possibilidade de aplicação cumulativa das multas dos arts. 57 e 58, inciso I, da Lei 8.443/1992, ainda que seja adequada a realização de citação e audiência do responsável, por força do disposto no art. 209, § 4º, do Regimento Interno do TCU, o Tribunal reconhece que existe relação de subordinação entre as condutas de 'não comprovação da aplicação dos recursos' e de 'omissão na prestação de contas', sendo a primeira consequência da segunda, o que enseja, na verificação das duas irregularidades, a aplicação da multa do art. 57, com o afastamento da multa do art. 58, inciso I, em atenção ao princípio da absorção (Acórdão 9579/2015-TCU-Segunda Câmara, Relator Min. Vital do Rêgo; Acórdão 2469/2019-TCU-Primeira Câmara, Relator Min. Augusto Sherman) .
Conforme leciona Cezar Bitencourt (Tratado de Direito Penal: parte geral - 8ª Edição - São Paulo: Saraiva, 2003. Pg. 565) , na absorção, ' (...) a pena do delito mais grave absorve a pena do delito menos grave, que deve ser desprezada'. No caso concreto, a 'omissão no dever de prestar contas', embora seja uma irregularidade autônoma, funciona como fase ou meio para a consecução da 'não comprovação da aplicação dos recursos', havendo clara relação de interdependência entre essas condutas. Dessa forma, recaindo as duas ocorrências num mesmo gestor, deve prevalecer a pena do delito mais grave, qual seja, a multa do art. 57 da Lei 8.443/1992.
Cumpre observar, ainda, que a conduta do responsável, consistente nas irregularidades 'não comprovação da boa e regular aplicação dos recursos federais repassados em face da omissão no dever de prestar contas' e 'não cumprimento do prazo para apresentação de prestação de contas pelo gestor dos recursos', configura violação não só às regras legais, mas também aos princípios basilares da administração pública, eis que, em última análise, ocorre o comprometimento da necessária satisfação à sociedade sobre o efetivo emprego dos recursos públicos postos à disposição da municipalidade, por força do instrumento de repasse em questão.
Nesses casos, em que fica evidente a falta de transparência e lisura, não há como afastar as suspeitas sempre presentes de que a totalidade dos recursos públicos federais transferidos ao município tenha sido integralmente desviada em prol de gestor ímprobo ou de pessoas por ele determinadas, revelando grave inobservância do dever de cuidado no trato com a coisa pública, isto é, ato praticado com culpa grave, pois, na espécie, a conduta do responsável se distancia daquela que seria esperada de um administrador público minimante diligente, num claro exemplo de erro grosseiro a que alude o art. 28 do Decreto-lei 4.657/1942 (Lei de Introdução às Normas do Direito Brasileiro) , incluído pela Lei 13.655/2018 (Acórdão 1689/2019-TCU-Plenário, Relator Min. Augusto Nardes; Acórdão 2924/2018-TCU-Plenário, Relator Min. José Mucio Monteiro; Acórdão 2391/2018-TCU-Plenário, Relator Min. Benjamin Zymler) . 
CONCLUSÃO
35.	Em face da análise promovida na seção 'Exame Técnico', propõe-se rejeitar as alegações de defesa do Sr. Jabes Sousa Ribeiro, uma vez que não foram suficientes para sanar as irregularidades a ele atribuídas nem para afastar o débito apurado. Ademais, inexistem nos autos elementos que demonstrem a boa-fé do responsável ou a ocorrência de outras excludentes de culpabilidade.
36.	Verifica-se também que não houve a prescrição da pretensão punitiva, conforme análise já realizada.
37.	Tendo em vista que não constam dos autos elementos que permitam reconhecer a boa-fé do responsável, sugere-se que as suas contas sejam julgadas irregulares, com a imputação do débito atualizado monetariamente e acrescido de juros de mora, nos termos do art. 202, §§ 1º e 6º, do Regimento Interno do TCU, descontado o valor eventualmente recolhido, com aplicação da multa prevista no art. 57 da Lei 8.443/1992.
38.	Por fim, como não houve elementos que pudessem modificar o entendimento acerca das irregularidades em apuração, mantém-se a matriz de responsabilização presente na peça 22.
PROPOSTA DE ENCAMINHAMENTO
39.	Diante do exposto, submetemos os autos à consideração superior, propondo ao Tribunal:
rejeitar as alegações de defesa apresentadas pelo Sr. Jabes Sousa Ribeiro (CPF XXX.789.465-XX) , prefeito municipal de Ilhéus/BA na gestão 2013-2016; 
julgar irregulares, nos termos dos arts. 1º, inciso I, 16, inciso III, alíneas 'a' e 'c', da Lei 8.443/1992, c/c os arts. 19 e 23, inciso III, da mesma lei, as contas do responsável Jabes Sousa Ribeiro (CPF XXX.789.465-XX) , prefeito municipal de Ilhéus/BA na gestão 2013-2016, condenando-o ao pagamento das importâncias a seguir especificadas, atualizadas monetariamente e acrescidas dos juros de mora, calculadas a partir das datas discriminadas até a data da efetiva quitação do débito, fixando-lhe o prazo de quinze dias, para que comprove, perante o Tribunal, o recolhimento das referidas quantias aos cofres do Fundo Nacional de Desenvolvimento da Educação, nos termos do art. 23, inciso III, alínea 'a', da citada lei, c/c o art. 214, inciso III, alínea 'a', do Regimento Interno do TCU.  
	Data de ocorrência
	Valor histórico (R$) 

	3/1/2014
	21.000,00

	3/6/2014
	46.777,50

	22/9/2014
	41.000,00

Valor atualizado do débito (com juros) em 23/8/2021: R$ 171.723,86.
aplicar ao Sr. Jabes Sousa Ribeiro (CPF XXX.789.465-XX) , prefeito municipal de Ilhéus/BA na gestão 2013-2016, a multa prevista no art. 57 da Lei 8.443/1992 c/c o art. 267 do Regimento Interno do TCU, fixando-lhe o prazo de quinze dias, a contar da notificação, para que comprove, perante o Tribunal (art. 214, III, alínea 'a', do Regimento Interno do TCU) , o recolhimento da dívida aos cofres do Tesouro Nacional, atualizada monetariamente desde a data do acórdão que vier a ser proferido por este Tribunal até a data do efetivo recolhimento, se paga após o vencimento, na forma da legislação em vigor;
autorizar, desde logo, a cobrança judicial das dívidas, caso não atendida a notificação, na forma do disposto no art. 28, inciso II, da Lei 8.443/1992;
autorizar também, desde logo, se requerido, com fundamento no art. 26 da Lei 8.443/1992, c/c o art. 217, §§ 1º e 2º, do Regimento Interno do TCU, o parcelamento das dívidas em até 36 parcelas, incidindo, sobre cada parcela, corrigida monetariamente, os correspondentes acréscimos legais, fixando-lhe o prazo de quinze dias, a contar do recebimento da notificação, para comprovar, perante o Tribunal, o recolhimento da primeira parcela, e de trinta dias, a contar da parcela anterior, para comprovar os recolhimentos das demais parcelas, devendo incidir, sobre cada valor mensal, atualizado monetariamente, os juros de mora devidos, no caso do débito, na forma prevista na legislação em vigor, alertando o responsável de que a falta de comprovação do recolhimento de qualquer parcela importará o vencimento antecipado do saldo devedor, nos termos do art. 217, § 2º, do Regimento Interno deste Tribunal; 
esclarecer ao Sr. Jabes Sousa Ribeiro (CPF XXX.789.465-XX) , prefeito municipal de Ilhéus/BA na gestão 2013-2016, que, caso se demonstre, por via recursal, a correta aplicação dos recursos, mas não se justifique a omissão da prestação de contas, o débito poderá ser afastado, mas permanecerá a irregularidade das contas, dando-se ensejo à aplicação da multa prevista no art. 58, inciso I, da Lei 8.443/1992;
enviar cópia do acórdão a ser prolatado à Procuradoria da República no Estado da Bahia, nos termos do art. 16, § 3º, da Lei 8.443/1992, c/c o art. 209, § 7º, do Regimento Interno do TCU, para adoção das medidas cabíveis; e
enviar cópia do acórdão que vier a ser proferido ao Fundo Nacional de Desenvolvimento da Educação e ao responsável, para ciência;
informar à Procuradoria da República no Estado da Bahia, ao Fundo Nacional de Desenvolvimento da Educação e ao responsável que a presente deliberação, acompanhada do relatório e do voto que a fundamentam, está disponível para a consulta no endereço www.tcu.gov.br/acordaos, além de esclarecer que, caso requerido, o TCU poderá fornecer sem custos as correspondentes cópias, de forma impressa; e
informar à Procuradoria da República no Estado da Bahia que, nos termos do art. 62, parágrafo único, da Resolução TCU 259/2014, os procuradores e membros do Ministério Público credenciados nesta Corte podem acessar os presentes autos de forma eletrônica e automática, ressalvados apenas os casos de eventuais peças classificadas como sigilosas, as quais requerem solicitação formal."
	
	É o Relatório.

Luciana Nogueira Lino (40.411/OAB-BA), César Vinicius Nogueira Lino (21.412/OAB-BA) e outros, representando Jabes Sousa Ribeiro.

Procuradora-Geral Cristina Machado da Costa e Silva.

TOMADA DE CONTAS ESPECIAL. PROJOVEM URBANO/2014. OMISSÃO NO DEVER DE PRESTAR CONTAS. CITAÇÃO DO EX-GESTOR. APRESENTAÇÃO DE ALEGAÇÕES DE DEFESA. NÃO ACOLHIMENTO. APRESENTAÇÃO DE DOCUMENTAÇÃO INAPTA PARA COMPROVAR O NEXO DE CAUSALIDADE ENTRE OS RECURSOS, OS PAGAMENTOS E A EXECUÇÃO DO PROGRAMA. NÃO COMPROVAÇÃO DA BOA E REGULAR APLICAÇÃO DOS RECURSOS. CONTAS IRREGULARES. DÉBITO. MULTA.

TOMADA DE CONTAS ESPECIAL (TCE)

Secretaria de Controle Externo de Tomada de Contas Especial (SecexTCE).

Trata-se de Tomada de Contas Especial instaurada pelo Fundo Nacional de Desenvolvimento da Educação (FNDE) , em desfavor do Sr. Jabes Sousa Ribeiro, ex-Prefeito do Município de Ilhéus/BA (gestão 2013-2016) , em decorrência da omissão no dever de prestar contas de recursos, no valor total de R$ 108.777,50, repassados no âmbito do programa Projovem Urbano para aplicação no exercício de 2014.
2.	Conforme consta dos autos, os recursos foram transferidos no período de dezembro de 2013 a setembro de 2014, com expiração do prazo para apresentação da prestação de contas em 2/12/2016.
3.	Neste Tribunal, o Sr. Jabes Sousa Ribeiro, gestor dos recursos, foi citado em razão da não comprovação da boa e regular aplicação dos recursos federais repassados, em face da omissão no dever de prestar contas, bem como foi ouvido em audiência diante do não cumprimento do prazo originalmente estipulado para prestação de contas, prazo esse que se encerrou durante seu mandato.
4.	Ao examinar as alegações de defesa e razões de justificativa do responsável, a SecexTCE concluiu pelo não acolhimento, tendo em vista que:
	a) os documentos anexados afiguraram-se inaptos à comprovação, já que consistiram apenas em extratos bancários e relação de processos administrativos, impossibilitando a análise da aplicação e descumprindo os requisitos previstos na Resolução CD/FNDE 2/2012 para atender ao dever de prestar contas;
	b) a alegação de impossibilidade de acesso aos arquivos da Prefeitura ocasionado por desavenças políticas não se sustenta, vez que o responsável poderia ter ajuizado ação de exibição de documentos perante o Judiciário;
	c) embora tenha solicitado o prazo de 90 dias para apresentação dos documentos faltantes, o defendente nada mais encaminhou ao Tribunal;
	d) o precedente jurisprudencial mencionado na defesa não se aplica ao caso concreto, já que se refere a situação em que o prazo de prestação de contas expirou na gestão do sucessor e os documentos apresentados tinham o condão de comprovar a regularidade dos gastos, diferentemente do ocorrido no caso dos recursos objeto desta TCE;
	e)  a omissão na prestação de contas também impediu a avaliação da execução física e do atingimento dos objetivos do programa; e
	f) o responsável poderia ter obtido senha e efetuado a prestação de contas diretamente no Sistema SiGPC, ainda que de forma intempestiva, pois o FNDE informa em seu portal que ex-gestores não perdem o acesso ao sistema, podendo receber notificações e prestar contas.
5.	Assiste razão à unidade técnica, cujas análises e proposições incorporo como fundamentos para decidir, sem prejuízo de tecer comentários adicionais.
6.	Os recursos para execução do Projovem Urbano 2014 foram transferidos à municipalidade durante o mandato do Sr. Jabes Sousa Ribeiro. O prazo para apresentação da prestação de contas também se esgotou nesse período. Portanto, era dever do ex-Prefeito comprovar a boa e regular aplicação dos recursos, consoante preceituado no art. 37, caput, c/c o art. 70, parágrafo único, da Constituição da República Federativa do Brasil; no art. 93 do Decreto-lei 200/1967; e no art. 66 do Decreto 93.872/1986. 
 7.	Em sua defesa, o responsável trouxe apenas cópias de extratos bancários, de demonstrativo contábil e de relação de pagamentos, documentação essa sem aptidão para o estabelecimento do nexo de causalidade entre os recursos, os pagamentos e as ações do programa. Apesar de ter solicitado prazo adicional para apresentação de novos documentos, o defendente não mais se manifestou nos autos.
8.	A esse respeito, vale acrescentar que, a teor do art. 160, §§ 1° e 2°, do Regimento Interno do TCU, é facultado à parte a juntada de documentos novos desde a constituição do processo até o término da etapa de instrução, que ocorre no momento da emissão do parecer conclusivo do titular da unidade técnica. No caso em exame, desde a juntada da defesa do ex-Prefeito aos autos (18/10/2020) até o término da instrução (30/08/2021) , transcorreram mais de 10 meses sem que o responsável exercesse a faculdade prevista no Regimento.
9.	Portanto, restaram caracterizadas as imputações elencadas na citação e na audiência, o que conduz ao julgamento pela irregularidade das contas do responsável, à sua condenação em débito e à aplicação da multa estabelecida no art. 57 da Lei 8.443/1992, tal como proposto pela SecexTCE e pelo MP/TCU.
Feitas as considerações cabíveis, submeto a este Colegiado o Acórdão que apresento a seguir.
TCU, Sala das Sessões, em 22 de março de 2022.
AUGUSTO SHERMAN CAVALCANTI 
Relator